臺灣高等法院刑事判決　　　　　　　　96年度上訴字第2883號
上　訴　人
即　自訴人　甲○○
自訴代理人　李富湧律師
被　　　告　乙○○
選任辯護人　錢裕國律師
　　　　　　王一翰律師
上列上訴人因自訴被告偽造文書案件，不服臺灣臺北地方法院95
年度自字第4號，中華民國96年6月12日第一審判決，提起上訴，
本院判決如下：
    主  文
上訴駁回。
    理  由
一、自訴意旨略以：乙○○係新光人壽保險股份有限公司服務專
    員，其明知自訴人未以楊軒宇、甲○○、楊耀河、楊大緯為
    被保險人向新光人壽保險股份有限公司投保（保單號碼：IS
    A38211、ISA39812、ISA38235、ISA39794），係其同事趙御
    伶向自訴人甲○○調借金錢，趙御伶於無法返還金錢時，謊
    稱可以替自訴人設計高利率理財保單，繼續向自訴人騙取款
    項，為編造幫自訴人理財，竟未經自訴人同意，基於概括犯
    意，連續於如自訴狀附表始期前，在不詳地點，偽造如附表
    甲○○及家屬為要保人及被保險人之如附表十項新光人壽要
    保書，向新光人壽保險公司提出申請，投保成功。上揭十項
    保單，其中保單號碼ISA38211、ISA39812、ISA38235、ISA3
    9794四份保單因附約換算住院日額累計超過5,000元或投保
    新住醫療險累計超過1,000元，需為生存徵信調查，新光人
    壽公司派服務專員乙○○辦理。乙○○明知上揭四份保單係
    趙御伶偽造，倘其親自至自訴人家為生存徵信調查，趙御伶
    偽造保單之犯罪事實會被揭露，乃基於概括之犯意，虛填保
    險契約生存調查報告書，並於其上偽造楊軒宇、甲○○、楊
    耀河、楊大緯之簽名後，送交新光人壽保險公司，嗣自訴人
    向臺灣板橋地方法院訴請趙御伶及新光人壽保險公司連帶損
    害賠償時，新光人壽公司於94年10月14日具狀檢附上揭四份
    保單之保險契約生存調查報告書，證明有生調人員親自拜訪
    保戶調查，自訴人始發現上情，爰依法提出自訴云云。
二、犯罪事實應依證據認定之，無證據不得認定犯罪事實；不能
    證明被告犯罪者，應諭知無罪之判決。刑事訴訟法第154條
    第2項及第301條第1項，分別定有明文。次按認定不利於被
    告之事實，須依積極證據，苟積極證據不足為不利於被告事
    實之認定時，即應為有利於被告之認定，更不必有何有利之
    證據；又事實之認定，應憑證據，如未能發現相當證據，或
    證據不足以證明，自不能以推測或擬制之方法，以為裁判基
    礎；被告否認犯罪事實所持之辯解，縱屬不能成立，仍非有
    積極證據足以證明其犯罪行為，不能遽為有罪之認定。而刑
    事訴訟法上所謂認定犯罪事實之積極證據，係指適合於被告
    犯罪事實之認定之積極證據而言，雖不以直接證據為限，間
    接證據亦包括在內；然而無論直接或間接證據，其為訴訟上
    之證明，須於通常一般之人均不致有所懷疑，而得確信其為
    真實之程度者，始得據為有罪之認定，倘其證明尚未達到此
    一程度，而有合理之懷疑存在時，致使無從形成有罪之確信
    ，根據「罪證有疑，利於被告」之證據法則，即不得遽為不
    利被告之認定（最高法院30年上字第816號、29年上字第
    3105號、30年上字第1831號、40年台上字第86號及76年台上
    字第4986號判例意旨參照）。至告訴人之指訴，係以使被告
    受刑事訴追為目的，是以告訴人之指訴為證據方法，除其指
    訴須無瑕疵，且應有查與事實相符之佐證，始得資為判決之
    基礎，亦經最高法院著有52年台上字第1300號及61年台上字
    第3099號判例可資參照。而所謂無瑕疵，係指被害人所為不
    利被告之陳述，與社會上一般生活經驗或卷存其他客觀事實
    並無矛盾而言；另所謂就其他方面調查認與事實相符，非僅
    以所援用之旁證足以證明被害結果為已足，尤須綜合一切積
    極佐證，除認定被告確為加害人之可能外，在推理上無從另
    為其他合理原因之假設，有一不合於此，即不能以被害人之
    陳述作為論斷之證據。
三、本件自訴人甲○○認被告乙○○涉犯行使偽造私文書犯行，
    無非以乙○○所製作之新光人壽保險股份有限公司92年6月
    14 日之保險契約生存調查報告書4份、要保書及臺灣板橋地
    方法院檢察署92年度偵字第20665號起訴書為據。
四、訊之被告乙○○堅詞否認有何偽造及行使偽造私文書犯行，
    辯稱：係依公司流程接到委託生調報告書後，進行生調報告
    ，報告書上之簽名非伊所為，與趙御伶毫不相識，不可能幫
    助趙女偽造等語。原審選任辯護人則以該生存調查報告書本
    為被告有權製作，並非以受調查人簽名為必要，故縱有簽名
    亦非所謂文書等語置辯。
五、經查：
    (一)證人趙御伶已於原審法院審理中結證稱，其與乙○○素未
      謀面，並不認識，亦不知乙○○擔任自訴人之保險契約生
      存調查員一事明確（見原審法院95年8月21日審判筆錄）
      。佐以新光人壽公司被保險人之生存調查工作，有關人員
      之指派及工作分配，若被保險人與招攬單位為同一服務中
      心或不同服務中心之轉件，均由專收管理人依業務權責指
      揮指派、分配，服務專員或招攬單位均不得自行指定或挑
      選一節，亦有新光人壽股份有限公司95年11月23日（95）
      新壽法務字第0372號函暨檢附服務專員徵信工作實施辦法
      在卷可稽，且上述辦法第2條規定「服務專員辦理徵信工
      作之主管單位為總公司行政管理部契約課，工作指派歸屬
      服務中心服務專員管理人，承保課負責徵信工作之督導。
      」，乙○○與證人職屬互不相隸，乙○○之生存調查工作
      ，證人又無置喙指派之餘地。且本件4份保險契約，所包
      含之住院綜合醫療日額保險金為新臺幣（下同）2,000元
      ，有要保書4紙附原審法院卷可參，本無需徵信，但因自
      訴人另向新光公司投保以致住院日額累計超過5,000元須
      生存調查，而由公司指派進行，證人事前認為不須徵信，
      直至遭自訴人另案告訴後始知悉本件有進行生存調查等情
      ，此亦為證人所是認，復有上開徵信工作實施辦法第4條
      第5款可明，尤見證人先前不知有徵信之需要，如何能對
      生存調查預先進行安排謀劃。另衡以保險公司確有招攬之
      業務員與生存調查人員分別隸屬、各職所司，以免弊端之
      機制，乙○○及證人所言素昧平生，工作互不干涉、關連
      ，應屬實在。乙○○當無與證人犯意聯絡、行為分擔，自
      訴人所指既已與該公司及保險界之常規不合，又疑點重重
      ，不能盡信。
    (二)自訴人指稱證人趙御伶共偽造10份保險契約，有臺灣板橋
      地方法院檢察署92年度偵字第20665號起訴書及起訴書附
      件可按。然觀諸證人招攬自訴人及其家人之其他保險契約
      共有23份，亦有自訴人投保明細表存卷可佐。細察未經起
      訴且自訴人所不爭執之前述22份保險契約，其中被保險人
      為自訴人及其夫楊耀河與子楊大緯、楊軒宇部分，保險費
      額最少為1萬9千餘元，至多則高達12萬餘元，而本件4份
      保險契約之金額則為4千餘元至7千6百餘元不等，此有上
      開起訴書附表及自訴人投保明細表可佐，可見保險費額相
      差高達5至16倍甚鉅，衡諸常理，證人苟欲佯以自訴人名
      義投保，何以保險費額高者可抽取較多佣金之保險契約，
      被告未下手偽造，反而就不到十分之一保險費額之保險契
      約冒名投保，證人是否有偽造自訴人所指4份低價之保險
      契約之可能，已有可議之處。反觀乙○○僅為一徵信人員
      ，每件生調酬勞不過200元（見前開服務專員徵信工作實
      施辦法），則乙○○支領酬金尚微，加以證人就此4份保
      險所得酬庸不多，乙○○有何利益可得？究否干冒刑事責
      任與證人共同偽造文書，亦乏動機可指。
    (三)證人趙御伶已於原審法院證稱本件4份要保書，其中自訴
      人本人及其子楊大緯之要保書，自訴人係親自於要保人欄
      簽名，另2份則經自訴人同意由其代簽等語（見原審法院
      上開審判筆錄），詳觀該4份要保書上自訴人之簽名，確
      有兩種型式，當中證人所稱自訴人自己簽名部分，運筆之
      方式及筆畫撇捺與自訴人所提出遭偽造其名義之生存調查
      報告上之簽名如出一轍；再觀以乙○○所提出自訴人不爭
      執之其他保險契約上簽名，包含原審法院卷附90年3月15
      日保險契約內容變更申請書、90年1月12日要保書（保單
      號碼CPA13315）、90年4月12日兒童投保補充告知書、92
      年8月6日保險契約復效暨附加特約變更申請書、90年3月
      15日保險契約內容變更申請書之簽名，由肉眼觀之，亦極
      為相近，尤其中文簽名時，姓名間各字體之排列間隔，各
      人均有一定習慣，以上自訴人姓名之簽名，其排列間隔均
      為相同，更能見諸應係出於同一人之手無誤。且斟以本件
      被保險人楊大緯之要保書上，要保人欄除有自訴人之簽名
      外另有印文一枚，與其餘所有自訴人爭執或不爭之保險契
      約文件上未曾用印之慣例不同，證人倘有偽造之意，何以
      其他3件要保書未一併偽造或盜用自訴人之印文？諒係自
      訴人預先簽署，又在被保險人非本人情況下，始蓋用自己
      印文以示真正，證人所言自訴人事先在自己及楊大緯之要
      保書上簽名，自屬可信。從而，本件自訴人在本件要保書
      及生存調查報告書上親自簽名，堪認自訴人確有投保之意
      ，乙○○亦應有向自訴人進行生調報告並予之簽名，被告
      當無偽造另外3份生存調查報告書之必要，自不待言。
    (四)另證人楊耀河證稱其係為左撇子，且左手受傷故寫字很慢
      且會抖云云（見原審法院96年1月5日準備程序筆錄），且
      參以其於證人結文及筆錄所為簽名（見95年8月21日結文
      及上開筆錄），筆劃確有抖寫彎曲之不自然之處；另證人
      楊大緯及楊軒宇，本件生存調查報告製作當時各為10足歲
      及9足歲，到庭時則各為14及13足歲，正值兒童及青少年
      發育成長極為迅速之階段，身材、體型及所施力道又與筆
      跡息息相關。準此，內政部警政署刑事警察局96年5月4日
      刑鑑字第09600063483號鑑定書就證人三人之生存調查報
      告書及現今其他文件簽名之筆跡所為鑑定，不免得出不相
      一致之結果，然囿於上述因素之影響，法院亦不能率爾認
      定證人楊耀河、楊大緯及楊軒宇之生存調查報告書之簽名
      係屬偽造。再者徵以卷附自訴人所不爭、被保險人為楊耀
      河之90年1月18日要保書（保單編號CBA00190），記載楊
      耀河為自營商之業務主任，與自訴人所稱為自79年起受僱
      金霸實業股份有限公司之業務員不同（見卷附自訴人所提
      出員工職務在職證明、勞工保險卡），何況被保險人之職
      業，除有影響保險人危險評估外，亦非保險人所需查究到
      底之事，自訴代理人一再以楊耀河生存調查報告書上所載
      職業與實際不符，故指摘被告偽造云云，殊不可採。
    (五)自訴人固提出被告所製作之生存調查報告書，充其量僅能
      為乙○○擔任本件生存調查員之事實，並不能證明直接由
      公司服務中心專收管理人派任，且證人趙御伶無從得知之
      乙○○，尚難能與證人共同偽造生存調查報告書；加以證
      人趙御伶及乙○○均無偽造之動機，甚至自訴人於本件生
      存調查報告書及所屬要保書上之簽名而自願投保，亦不足
      逕論被告有偽造生存調查報告書行徑，而繩以刑法罪名。
      此外，自訴人復未能舉以其他積極證據，供法院調查憑佐
      足認被告有何行使偽造私文書之犯行。自訴人聲請傳喚證
      人丙○○，其雖具結證稱要保書、生存報告書上「楊大緯
      」之簽名非其所書，惟此項供證不能反證該簽名即係被告
      所為，自難為不利被告之認定，附此敘明。
    (六)綜上，原審以不能證明乙○○涉有偽造文書之犯行，因而
      為無罪之諭知，核無不合。
六、自訴人上訴意旨略以：
    (一)證人趙御伶於95年8月21日在原審作證時稱本件4份要保書
      ，其中自訴人本人及其子楊大緯之要保書、自訴人親自簽
      名乙節，其證詞不實在。
    (二)縱認不是乙○○所偽造，則乙○○持偽造之生存調查報告
      向新光人壽公司為被保險人仍生存之報告，其行為已觸犯
      刑法第216條之行使偽造私文書罪。
    (三)趙御伶偽造投保之目的，並非要抽佣。原審質疑趙御伶偽
      造之10份保險契約與自訴人及其家人其他23份保險契約之
      保險費額相差高達5至16倍，何以證人趙御伶不偽造高保
      險費額可賺較多佣金之保險契約，反而冒名投保低保險費
      額之低價保險契約，顯然有重大誤會。
    (四)證人趙御伶尚未將要保書打進電腦送入新光保險公司，係
      其事先知道公司規定該4份保單因附約換算住院日額累計
      超過5,000元或投保住院醫療險累計超過1,000元，需為生
      存徵信調查。因此，事先提供其偽造之要保單請乙○○一
      併製作生存調查報告書，並依趙御伶提供之要保書上偽造
      之楊大緯、楊耀河、甲○○、楊軒宇簽名，在生存徵信報
      告書上偽造簽名，送給新光公司而為行使。
    (五)證人趙御伶於臺灣板橋地方法院94年度訴字第1388號偽造
      文書案件，係委任錢裕國律師為其選任辯護人，對自訴人
      提起妨害自由告訴，經臺灣板橋地方法院檢察署為不起訴
      處分，嗣經臺灣高等法院檢察署駁回再議後，向臺灣板橋
      地方法院聲請交付審判，均委任錢裕國律師為代理人。另
      趙御伶之配偶陳瑞源於另案委任錢裕國律師為選任辯護人
      。則乙○○與趙御伶均稱互不相識，不足採信。
    (六)自訴人與楊大緯沒有在ISA39794要保書上簽名，原判決認
      定事實錯誤，且違反常理。
    (七)乙○○根本沒有到自訴人家中作生存調查，自訴人及家人
      如何在生存調查報告書上簽名，不是被告偽造，又是何人
      偽造，被告應負舉證責任。
    (八)楊大緯、楊軒宇提供比對之蘆洲國小考試卷均為92年度之
      試卷，與乙○○製作生存調查報告書同時，其成長如何迅
      速、身材、體型及所施力道如何相關，原審判決均未說明
      ，到底如何受影響，會得出不相一致之結果，而致鑑定報
      告不可採信，尤令人不能信服云云。
七、惟查：
    (一)證人趙御伶於原審法院95年8月21日審判期日作證前，已
      朗讀結文並於結文簽名具結，有證人結文一紙附於原審法
      院卷(一)第107頁可按。且其證言前後連貫一致，並無明顯
      不可信之情形。
    (二)如該生存調查報告之簽名係屬偽造，必須行為人明知其為
      偽造而仍行使，始有構成刑法第216條行使偽造私文書罪
      之餘地。若乙○○不知該簽名係屬偽造，則其遞交報告書
      予公司之行為，自難以刑法行使偽造私文書罪相繩。
    (三)趙御伶是否偽造投保、投保之目的為何，皆與乙○○是否
      構成偽造文書犯行無涉，殊不得以自訴人認趙御伶涉有偽
      造文書犯行，即遽認乙○○為其共同正犯。
    (四)認定不利於被告之事實，須依積極證據，苟積極證據不足
      為不利於被告事實之認定時，即應為有利於被告之認定，
      更不必有何有利之證據，已如前述。尚難以趙御伶未將要
      保書打入電腦送進新光人壽保險公司，即推論趙御伶明知
      需要製作生存調查報告書，而故意不將要保書打入電腦送
      回公司，且與乙○○有犯意之聯絡。
    (五)自訴人以趙御伶於臺灣板橋地方法院94年度訴字第1388號
      偽造文書案件，係委任錢裕國律師為其選任辯護人，認乙
      ○○與趙御伶均稱互不相識，不足採信。查，乙○○係於
      95年4月4日始委任錢裕國律師為選任辯護人，則乙○○稱
      其於92年6月14日前往自訴人住所為生存調查前，與趙御
      伶互不相識，並無齟齬。尚難以乙○○與趙御伶委任相同
      之律師為其辯護，即認二人有共同正犯之關係。
    (六)自訴人與楊大緯是否在ISA39794要保書上簽名，亦與乙○
      ○是否偽造文書無關。縱自訴人與楊大緯未於ISA39794要
      保書上簽名，亦不能據此認該簽名係乙○○所偽造。
    (七)自訴人稱乙○○根本沒有到自訴人家中作生存調查，自訴
      人及家人如何在生存調查報告書上簽名，不是被告偽造，
      又是何人偽造？惟此部分被告應負舉證責任。按無論直接
      或間接證據，其為訴訟上之證明，須於通常一般之人均不
      致有所懷疑，而得確信其為真實之程度者，始得據為有罪
      之認定，倘其證明尚未達到此一程度，而有合理之懷疑存
      在時，致使無從形成有罪之確信，根據「罪證有疑，利於
      被告」之證據法則，即不得遽為不利被告之認定，亦如前
      述。自訴人認「不是被告偽造，又是何人偽造」純屬臆測
      之詞，不得據以為乙○○有罪之認定。又自訴人應舉證以
      證明乙○○有自訴人所指犯行，使法院形成乙○○有罪之
      心證，而非由乙○○舉證以證明自己無罪，此乃刑事訴訟
      法之基本原則。
    (八)楊大緯、楊軒宇之筆跡，經原審法院送內政部警政署刑事
      警察局鑑定，鑑定結果認待鑑定資料上「楊軒宇」、「楊
      大緯」筆跡分別與比對資料上「楊軒宇」、「楊大緯」筆
      跡不相符。惟尚無證據顯示，生存調查報告書上「楊軒宇
      」、「楊大緯」之簽名，為乙○○所偽造。
八、綜上，既無證據證明乙○○有偽造私文書或行使偽造私文書
    之犯行，亦不能認定其主觀上具有行使偽造私文書之故意，
    復查無其他積極證據。原審因而諭知被告無罪判決，核無違
    誤。自訴人上訴，猶執陳詞為爭執，指摘原審判決不當，核
    無理由，應該駁回。
據上論斷，應依刑事訴訟法第368條，判決如主文。
中　　華　　民　　國　　96　　年　　12　　月　　14　　日
　　　　　　　　　刑事第十二庭  審判長法　官  蔡永昌
　　　　　　　　　　　　　　　　　    法　官  王梅英
　　　　　　　 　 　　　　　　　　　　法　官  陳榮和
以上正本證明與原本無異。
自訴人如不服本判決，應於收受送達後十日內向本院提出上訴書
狀，其未敘述上訴之理由者並得於提起上訴後十日內向本院補提
理由書（均須按他造當事人之人數附繕本）。
                                      書記官  林吟玲
中　　華　　民　　國　　96　　年　　12　　月　　16　　日
